【裁判字號】    88,訴,66
【裁判日期】    900831
【裁判案由】    履行契約
【裁判全文】
臺灣臺北地方法院民事判決  八十八度訴字第六六號
    原      告    丁○○
    複  代理人    甲○○
                  乙○○
    被      告    丙○○
右當事人間請求履行契約事件，本院判決如左：
    主    文
被告應連帶給付原告新台幣貳佰貳拾柒萬零柒佰元及自民國八十八年一月七日起至清
償日止，按年息百分之五計算之利息。
訴訟費用由被告負擔。
本判決於原告以新台幣柒拾伍萬柒仟元供擔保後，得假執行。但被告如於假執行程序
實施前以新台幣貳佰貳拾柒萬零柒佰元為原告預供擔保，得免為假執行。
    事    實
甲、原告方面：
一、聲明：除假執行擔保金額外，如主文第一項所示。
二、陳述：
（一）緣兩造前合作興建房屋，約定由被告提供其所有坐落台北縣五股鄉○○○段五
      股坑小段二四三之八、二四三之一○等地號土地二筆共三百十五平方公尺（上
      開二筆土地於民國八十七年四月廿七日與同段二四三之九、二八六之八、二八
      九之三、二四三之一一、二四三之五九等地號合併為同段二四三之八地號）作
      為建築基地，原告則負責出資、建造等事宜，房屋興建完成後，被告可取得其
      提供合建土地依七層建蔽率計算可建面積之二分之一，又倘其實際分得之面積
      與雙方約定應分得之面積有誤差時，則以第一次公開銷售價之九成為計算差價
      之標準，互為找補。本件經鈞院送請台北市建築師公會鑑定結果，被告依約多
      得部分之樓地板面積為五五點六０平方公尺（約為一六點八二坪），其應貼補
      原告之合理金額為二百二十七萬零七百元。
（二）被告辯稱原告所分得之房屋為價值高之馬路邊店舖住宅，而被告所分得之房屋
      為巷內之住宅房屋，故兩造所分得之房屋其價值並不相當，若依建蔽率計算被
      告就店舖住宅及純住宅各可分得多少坪，然後計算兩造所分得之房屋總價各若
      干再與實際取得之房屋計算其差額，此為公平之計算方式亦即按第一次出售價
      之九成做為計算基礎，用以計算兩造所應分得之房屋之總價，然後再計算兩造
      各取得房屋之總價，其差額若干？並非如原告所主張被告現已登記之坪數為準
      。尤其依被告所提供之土地可分得之坪數若干，應由原告提出計算式及其計算
      之依據並提出其第一次售價之證據為憑云云。查被告所提供坐落台北縣五股鄉
      ○○○段五股坑小段二四三之八及二四三之十地號等二筆土地均位於五股鄉○
      ○路一五五巷內，而其分得房屋之位置亦於該巷內，若此何來不公之有？至原
      告另分得面臨道路店舖，係原告與同地段二四三之九、二八六之八、二八九之
      三、二四三之一一、二四三之五九、二四三之四二等六筆面臨道路之土地之所
      有人合建而來，根本與被告無關，是被告關此之主張，顯屬無由，殊不足採。
      又被告前稱原告第一次出售者，為靠近馬路之房屋，其價值顯較位於巷內之房
      屋高，原告遽以該屋之售價為計算被告應補貼金額之標準，實欠公允云云。然
      查原告所提出第一次出售房屋之門牌號碼為台北縣五股鄉○○路一五五巷三號
      七樓，該房屋亦坐落於巷內，而非被告所稱之靠近馬路，且其價值亦與被告所
      分得之房屋相當，是原告以其售價為計算前開差價之標準，並無不當，被告之
      上開答辯，洵不足採。又有關找補之標準爭執部分，被告主張找補之標準應以
      平均售價之十三萬零三百七十八元計算，然按兩造合建契約第十七條第四款約
      定係以第一次公開銷售價之九成為計算差價之標準，而非以平均售價為計算之
      標準，是被告上開主張於雙方約定有違，亦不足採。
（三）有關本件鑑定人趙世榮、施麗月及郭汝炘等三位建築師認基地應以七百二十八
      平方公尺計算較為合理，而基地以七百二十八平方公尺計算，被告依約應得樓
      地板面積為八百七十四點九七平方公尺，但被告實得之面積為九百三十點五七
      平方公尺，故被告共多分得五十五點六平方公尺之房屋部分，原告同意其鑑定
      之結果。至被告另行私下請求台灣省建築師公會鑑定部分，經查該鑑定人李憲
      政建築師經  鈞院傳喚到庭證稱能否由建蔽率計算出系爭兩筆土地，及系爭兩
      筆土地的建蔽率是多少，已超出其鑑定報告的範圍。此顯見上開台灣省建築師
      公會之鑑定，並未就雙方之爭點進行鑑定，故該份鑑定報告當與本件無關。又
      該份鑑定報告不惟未載明系爭土地之建蔽率，且被告所實際分得登記之各層樓
      地板面積為八十四點八一平方公尺，然該份鑑定報告卻記載為八十三點四八平
      方公尺（見該份報告第三頁第五點），此亦明顯錯誤，是被告所提台灣省建築
      師公會之鑑定報告，不惟與認定事實不符，且所使用之資料亦明顯錯誤，洵不
      足採。
（四）有關被告主張地下層共同使用部分，雙方已另完成協議分配，原告仍將此部分
      列為找補之範圍，顯然有誤乙節。經查分配與找補係屬兩事，焉得混為一談，
      蓋若如被告所指，則系爭建物地上一至七層亦已分配完畢，原告豈非亦不得依
      約請求找補？況無分配，何來找補之有？被告上開指摘，顯屬狡辯之詞，殊不
      足採。
（五）按依本法所為之登記，有絕對效力，土地法第四十三條訂有明文。有關被告主
      張本件應依使用執照所記載之樓地板總面積為計算找補的基礎較為合理部分，
      經查微論本件建物使用執照所記載之樓地板總面積與所有權狀所載之面積並無
      不同，苟就不動產物權已依土地法登記者，有絕對之效力而言，本件自應依地
      政機關所發之建物所有權狀上所記載之面積為計算找補的基礎方為適法。次按
      兩造所訂之土地合建契約書第三條約定：「．．．二、雙方以平面方式分配房
      屋，即甲方可取得所提供合建土地依七層建蔽率計算可建面積對分，或依雙方
      協議總價平均分配總金額。本項分配面積包含附屬建物及公共設施面積。三、
      地下一層其面積分配乃依前款分配方式辦理，但分配之面積如不足完整時，雙
      方同意計算差價互為找補。」有關本件被告主張應將「房屋（含附屬建物及公
      設面積）」、「地下一層建物面積」分開計算，各自可得分配之面積，而非將
      「專有部分」及「共同使用部分」合併一起混合計算部份。經查無論分開計算
      或合併計算，其結果並無差別，被告關此之主張，顯係為求勝訴，而刻意加以
      混淆，實不足採。況依上開雙方土地合建契約所載並無將主建物、附屬建物及
      公設分別計算之約定？
（六）另有關被告主張原告隨意增加共同使用部分予被告部分，經查依系爭土地合建
      契約之約定，被告應分配之共同使用部分的比例為百分之二十一點六三（315/
      728/2=21.63%），而被告實際所分得共同使用部分之比例為百分之二十一點九
      三（462＋254×5＋461）/10000= 21.93%，兩者之差距僅為百分之０點三，其
      差距誠屬些微，足見原告並無隨意增加共同使用部分予被告之情形。
（七）又被告另行私下請求台灣省建築師公會鑑定之報告部分，經查微論該鑑定報告
      根本未載明系爭土地之建蔽率，及鑑定人亦不知系爭土地之建蔽率（見九十年
      四月三日審判筆錄證人李憲政建築師之證詞），客觀上，本即無法計算出系爭
      土地可建之最大面積。苟就該鑑定八、鑑定結果鑑估結果所載一至七層總
      樓地板面積係為二千九百零八點九九平方公尺而言，該鑑定報告所採之建蔽率
      應為百分之五十七點零八，（2908.99m2÷7÷728=57.08%），此顯與系爭土地
      百分之五十五點五八之法定建蔽率不合。是被告所提之台灣省建築師公會之鑑
      定報告，不惟與認定事實不符，且於法不合，洵不足採。
三、證據：提出土地合建契約書影本一份、所有權狀影本九份、買賣契約書影本一份
    、台北縣五股鄉調解委員會調解不成立證明書影本一份、建物測量成果圖影本一
    份、面積計算表正本一份、最新建築技術規則第廿七條影本一份、台北縣政府八
    十六年使字第陸壹陸號函影本一份為證。並聲請訊問證人王玉英、莊武壽、王芬
    美。
乙、被告方面：
一、聲明：
（一）駁回原告之訴及假執行之聲請。
（二）如受不利之判決，願供擔保請准免為假執行。
二、陳述：
（一）本件合建房屋面積之試算結果，應以臺灣省建築師公會八十八年四月一日台建
      師北鑑字第０１４３號鑑定報告書之鑑估結果較為可採，茲說明如下：
  １、依據臺灣省建築師公會八十八年四月一日台建師北鑑字第0143號鑑定報告書之
      鑑估結果可知，被告室內面積少分得44.99㎡、陽台面積多分得13.37㎡、共同
      使用部分（即公設）多分4.78㎡，以上三項面積合計被告還少分得26.84㎡ 。
      雖原告曾主張臺灣省建築師公會之鑑定，係以補正前之基地總面積七二八平方
      公尺為基礎，而本件已辦理基地面積更正為七四一平方公尺，故該鑑定報告不
      足取云云，惟原告稱應以七四一平方公尺為試算基礎，業已為台北市建築師公
      會之鑑定報告推翻，誠不足取。惟何以兩個建築師公會，均認為應以更正前之
      基地總面積七二八平方公尺為試算基礎，卻算出不同之結論？觀其原因在於臺
      灣省建築師公會係以「使用執照」竣工圖之面積為計算，且分別將「室內面積
      」、「陽台面積」、「共同使用部分面積」分開計算。而台北市建築師公會卻
      係完全以「權狀面積」為計算基礎，且未將「專有部分面積」及「共同使用部
      分面積」分開計算，始有如此大之差距。惟該兩份鑑定報告，應以臺灣省建築
      師公會所為之鑑定結果較為可採，於下說明之。
  ２、查兩造於八十四年一月一日訂立「土地合建契約書」時，已於第三條第二款及
      第三款約定：「二、雙方以平面方式分配房屋，即甲方可取得所提供合建土地
      『依七層建蔽率計算可建面積對分』，或依雙方協議總價平均分配總金額。本
      項分配面積包含附屬建物及公共設施面積。三、地下一層其面積分配乃依前款
      分配方式辦理，但分配之面積如不足完整時，雙方同意計算差價互為找補。」
      。即無論主建物、附屬建物或公共設施面積，均應以「對分方式」為之，然何
      以原告並未就「室內面積」、「陽台面積」、「共同使用面積」均以「對分方
      式」分給被告？而刻意將「陽台面積」及「共同使用面積」多分給被告，卻將
      「室內面積」（即主建築物部分）少分予被告？此徵諸臺灣省建築師公會鑑定
      報告第九點結論（參卷附之臺灣省建築公會台建師北鑑字第0143號鑑定報告）
      自明。是以，原告將公共設施之坪數虛灌予被告，並藉此向被告要求相當坪數
      找補之對價，顯無理由。因此，原告一再以「權狀登記面積」謂被告有多分得
      坪數之情形，刻意隱瞞其將「公設坪數虛灌」予被告之事實，據此主張被告應
      再給付其二百餘萬元，其主張顯然無理，昭昭甚明。故原告謂分屋應均以「權
      狀面積」為準，而不檢討登記時是否有虛灌公設坪數之情形，顯然有失公平，
      試問：如原告多登記五十坪之公共設施坪數給被告，難道被告就必須依權狀所
      載坪數，而依合建契約第十七條第四款約定：「甲方依本約第三條第一、二款
      所應分得之房屋面積，如與其實際分得之房屋面積有誤差時，雙方同意以乙方
      第一次公開銷售價之九成為計算差價之標準互為找補。」，給付原告50坪×第
      一次公開銷售價九成之價金嗎？此符合情理乎？是為求分配房屋面積之精確及
      公平，當然有必要將「主建物面積」、「共同使用部分面積」分開計算，始符
      合情理。觀諸臺灣省建築師公會所為之鑑定報告，即係將「主建物面積」、「
      共同使用部分面積」分開計算，自較為準確可採。本件疑似將公設坪數虛灌予
      被告乙節，除由臺灣省建築師公會依據使同執照所載面積分別將「室內面積」
      、「陽台面積」、「公設面積」分開計算時已算出確實有虛灌公設坪數之情形
      外，另由建號5461至5467（即系爭門牌為台北縣五股鄉○○路一五五巷一號一
      樓至七樓）之主建物面積均為 84.81平方公尺，然何以就「共同使用部分」之
      權利持分竟有所不同，此觀諸5461建號之「共同使用部分」權利範圍為 10000
      分之462，建號5467之「共同使用部分」權利範10000分之461；而5462 建號至
      5466建號之「共同使用部分」之權利範圍卻僅有10000分之254？足見原告當初
      委託代書作本件合建房屋之保存登記時，恐有虛灌公設坪數之嫌，否則豈有主
      建物面積（含附屬建物）均相同，但就「共同使用部分」之權利範圍卻不有如
      此大之差異？反觀台北市建築師公會未將「主建物面積」、「共同使用部分面
      積」分開計算，以說明原告有無將公設坪數多登記予被告，而將主建物面積予
      以短少，顯見台北市建築師公會就本件房屋面積找補所為之鑑定報告，將「專
      有部分」及「共同使用部分」合併一起混合計算，恐因無法精確，致根本不符
      合兩造合建契約之「對分」公平原則，實無足採。
  ３、另觀諸合建契約第三條第二款及第三款係將「房屋面積」及「地下一層面積」
      如何分配分開約定，足見兩造簽約時之精神，本係將「房屋（含附屬建物及公
      設面積）」、「地下一層建物面積」分開計算，各自可得分配之面積，而非將
      「專有部分」及「共同使用部分」合併一起混合計算。是以，觀諸台灣省建築
      公會所為之鑑定報告書，其所得之計算式，已將「樓地板面積」、「陽台面積
      」、「共同使用部分」三個部分，依上開合建契約條款之約定分開計算，換言
      之，雖然被告就「陽台面積」多分得 13.37平方公尺、「共同使用部分」多分
      得4.78平方公尺，然就影響所有權人權利最鉅之「樓地板面積」 (即俗稱之實
      坪)，卻短少了44.99平方公尺，此有該報告書第九點之結論：（一）「室內部
      份（依樓地板面積）申請人（即被告）少分得44.99㎡， 陽台部份申請人多分
      得13.37㎡，共同使用部份申請人分得 4.78㎡，以上三者合併計算則申請人少
      分得 26.84㎡。」足參。故台北市建築師公會之建築師，雖其所得結論應以七
      二八平方公尺為基地總面積之見解，尚與建築實務相符，並與臺灣省建築師公
      會之一貫主張相同，惟因台北市建築師公會於試算本件合建面積時，完全忽略
      兩造於合建之初，已於契約第三條第二項、第三項約明應將「室內部部分」及
      「共同使用部分」分開計算之基本精神，且未檢討原告是否有將「共同使用部
      分」虛灌予被告乙情，而將所共同使用部分及私有部分面積混為一談，故其就
      本件合建面積所為之鑑定結果，實不足採。本件自應以被告所提之台灣省建築
      師公會所為之鑑定報告為準，昭昭甚明。
（二）次查原告雖主張被告多分得相當於 16.82坪面積，應按第一次公開售價每坪十
      五萬元之九成計算，故應給付其二百二十七萬零七百元等語云云，惟查原告之
      請求殊屬無理，茲說明如下：蓋依原告提出之公開銷售清單計算，每坪之平均
      單價為13,0378元，然原告卻僅以八十五年七月九日之銷售價每坪150,000元之
      九成計算（亦即每坪 135,000元），此顯然不合理。觀諸原告所示之第一次與
      第二次之銷售期間僅相距短短七日，每坪竟相差高達15,000元之多，此項證據
      資料是否可為採證之依據，實有可議之處。是原告片面提出其在八十五年七月
      九日與他人之買賣契約約訂之銷售價格，作為其與被告找補之計算基礎，此顯
      與合建契約第十七條第四款所訂之第一次「公開售價」不符，尚請原告負舉證
      之責，以實其說。
（三）綜上所述，原告當初委託楊東百建築師興建房屋時，如未發生漏將243-59地號
      漏列之情事，則依七四一平方公尺基地面積所興建之總樓地板面積，應會較基
      地面積為七二八平方公尺所興建之總樓地板面積為多，換言之，則本件因原告
      委託建築師之過失而使被告本可多分得之總樓地板面積減少，而影響權利至鉅
      ，就此被告尚未依約向原告請求，而原告竟反而謂被告有因基地面積漏列致增
      加房屋面積多分之情形，原告所言，實令人匪夷所思。
三、證據：提出台灣省建築師公會台北辦事處鑑定報告書一份、五四七六號建物登記
    謄本影本一份、五四七六號建物之建物測量成果圖影本一份、五四七五號建物之
    登記謄本影本一份、五四七五號建物之建物測量成果圖影本一份為證。
丙、本院依職權向台北縣政府工務局調取八四股建字第一○○一號建造執照全卷資料
    ；另委請台北市建築師公會就本件系爭房屋，分別以基地面積七二八平方公尺；
    七四一平方公尺進行進行鑑估，被告是否有多分面積？若有多分，按雙方所訂契
    約，如何計算互為找補較為合理。
    理    由
一、按訴狀送達後，原告不得將原訴變更或追加，但擴張或減縮應受判決事項之聲明
    者，不在此限，民事訴訟法第二百五十五條第一項第三款定有明文。本件原告起
    訴請求被告給付二百八十九萬八千四百五十元及法定遲延利息，於訴訟進行中先
    後變更請求被告給付二百三十七萬一千九百五十元及法定遲延利息、一百四十七
    萬八千二百五十元及法定遲延利息、二百二十七萬零七百元及法定遲延利息，核
    其所為係屬擴張或減縮應受判決事項之聲明，參諸前揭規定，無庸得被告之同意
    即得為之，合先敘明。
二、原告起訴主張：兩造合作興建房屋，約定由被告提供其所有坐落台北縣五股鄉○
    ○○段五股坑小段二四三之八、二四三之一○等地號土地二筆共三百十五平方公
    尺（上開二筆土地於民國八十七年四月廿七日與同段二四三之九、二八六之八、
    二八九之三、二四三之一一、二四三之五九等地號合併為同段二四三之八地號）
    作為建築基地，原告則負責出資、建造等事宜，房屋興建完成後，被告可取得其
    提供合建土地依七層建蔽率計算可建面積之二分之一，又倘其實際分得之面積與
    雙方約定應分得之面積有誤差時，則以第一次公開銷售價之九成為計算差價之標
    準，互為找補。而本件經鈞院送請台北市建築師公會鑑定結果，被告依約多得部
    分之樓地板面積為五五點六０平方公尺（約為一六點八二坪），並按第一次公開
    銷售價格每坪十五萬元之九成即十三萬五千元計算，被告應貼補原告之合理金額
    為二百二十七萬零七百元（１３５，０００元＼坪×１６‧８２＝２２７０，７
    ００），爰依兩造所簽訂土地合建契約之法律關係，請求被告給付二百二十七萬
    零七百元及法定遲延利息。被告則以：系爭土地合建契約書第三條第二、第三款
    約定：「二、雙方以平面方式分配房屋，即甲方可取得所提供合建土地『依七層
    建蔽率計算可建面積對分』，或依雙方協議總價平均分配總金額。本項分配面積
    包含附屬建物及公共設施面積。三、地下一層其面積分配乃依前款分配方式辦理
    ，但分配之面積如不足完整時，雙方同意計算差價互為找補。」，即無論主建物
    、附屬建物或公共設施面積，均應以「對分方式」為之，然何以原告並未就「室
    內面積」、「陽台面積」、「共同使用面積」均以「對分方式」分給被告？而刻
    意將「陽台面積」及「共同使用面積」多分給被告，卻將「室內面積」（即主建
    築物部分）少分予被告？因此，原告以「權狀登記面積」謂被告有多分得坪數之
    情形，刻意隱瞞其將「公設坪數虛灌」予被告之事實，據此主張被告應再給付其
    二百餘萬元，顯無理由。按為求分配房屋面積之精確及公平，應將「主建物面積
    」、「共同使用部分面積」分開計算，始符合情理，而臺灣省建築師公會所為之
    鑑定報告，即係將「主建物面積」、「共同使用部分面積」分開計算，自較為準
    確可採。反觀台北市建築師公會就本件房屋面積找補所為之鑑定報告，將「專有
    部分」及「共同使用部分」合併一起混合計算，恐因無法精確，致根本不符合兩
    造合建契約之「對分」公平原則。是以台灣省建築公會所為之鑑定報告書，其所
    得之計算式，已將「樓地板面積」、「陽台面積」、「共同使用部分」三個部分
    ，依上開合建契約條款之約定分開計算，而其鑑估結果，被告室內面積少分得四
    四點九九㎡、陽台面積多分得一三點三七㎡、共同使用部分（即公設）多分四點
    七八㎡，以上三項面積合計被告還少分得二六點八四㎡，故被告不僅未多分，還
    少分，原告請求被告補貼差額自屬無據。又原告八十八年四月六日提出之十二間
    房屋公開銷售清單計算，每坪之平均單價為十三萬零三百七十八元，然原告卻僅
    以八十五年七月九日第一次之銷售價每坪十五萬元之九成計算（亦即每坪十三萬
    五千元），顯不合理，蓋第一次與第二次之銷售期間僅相距短短七日，每坪竟相
    差高達一萬五千元之多，實有可議之處，是應以該十二間房屋銷售每坪價格合計
    平均數來計算作為找補之基礎，方與合建契約第十七條第四款所訂之第一次「公
    開售價」之精神相符等語，資為抗辯。
三、原告主張兩造合作興建房屋，約定由被告提供其所有坐落台北縣五股鄉○○○段
    五股坑小段二四三之八、二四三之一○等地號土地二筆共三百十五平方公尺（上
    開二筆土地於民國八十七年四月廿七日與同段二四三之九、二八六之八、二八九
    之三、二四三之一一、二四三之五九等地號合併為同段二四三之八地號）作為建
    築基地，原告則負責出資、建造等事宜，房屋興建完成後，被告可取得其提供合
    建土地依七層建蔽率計算可建面積之二分之一，又倘其實際分得之面積與雙方約
    定應分得之面積有誤差時，則以第一次公開銷售價之九成為計算差價之標準，互
    為找補之事實，業據提出土地合建契約書為證，並為被告所不爭執，自堪信為真
    實。茲兩造所爭者，厥為（一）如何計算雙方實際分得之面積，是台北市建築師
    公會之鑑定報告所採計算方式較為可採，或是台灣省建築師公會之鑑定報告所採
    計算方式較為可採？（二）如何認定「第一次公開銷售價之九成」計算差額之標
    準，是原告主張依其八十八年四月六日所提出依序銷售之十二間房屋公開銷售清
    單中第一次（即第一間）銷售價格每坪十五萬元之九成計算（即每坪十三萬五千
    元）較為可採，或是被告抗辯依該十二間房屋銷售每坪價格合計之平均數九成來
    計算（即每坪十三萬零三百七十八元）較為可採？經查：
１、有關如何計算雙方實際分得之面積，是台北市建築師公會之鑑定報告所採計算方
    式較為可採，或是台灣省建築師公會之鑑定報告所採計算方式較為可採部分：
    按解釋契約，固須探求當事人立約時之真意，不能拘泥於契約之辭句，但契約文
    字業已表示當事人真意，無須另事探求者，即不反捨契約文字而更為曲解，最高
    法院十七年上字第一一一八號著有判例。本件兩造所訂合建契約第三條第二款、
    第三款約定：「二、雙方以平面方式分配房屋，即甲方可取得所提供合建土地依
    七層建蔽率計算可建面積對分，或依雙方協議總價平均分配總金額。本項分配面
    積包含附屬建物及公共設施面積。三、地下一層其面積分配乃依前款分配方式辦
    理，但分配之面積如不足完整時，雙方同意計算差價互為找補。」，由其約定之
    文字，僅是約定分配面積包含附屬建物及公共設施面積，並無區分所謂室內部分
    或共同使用部分分開計算，實無從認為兩造立約時，有約定應將「室內面積」、
    「陽台面積」、「共同使用面積」分開來算「對分」面積，被告辯稱兩造有約定
    應分開計算云云，尚屬無據。次按，參照兩造所訂合建契約第三條第四款約定：
    「雙方依前項分配原則取得之房屋所應分擔之土地持分及公共設施，概依各房屋
    之面積比例計算分配之。」及內政部八十九年所編印預售屋買賣契約書範本第三
    、四條規定，合建分配房地之原則，應是先分配房屋面積（建物面積與主建物總
    面積），再按各所分得房屋面積之比例計算分配土地及公共設施持分，並非將二
    者分開各自計算，否則將造成持分比例不一致或不公平之情形，被告辯稱應將「
    室內面積」、「陽台面積」、「共同使用面積」分開來算「對分」面積云云，不
    符一般合建分配房地之常規，亦無學理上之根據，要難憑取。又房屋面積誤差及
    其價款找補，其面積以地政機關登記完竣之面積為準，上開內政部編印預售屋買
    賣契約書範本第五條亦有明訂，被告辯稱應依使用執照所記載之樓地板總面積為
    計算云云，與一般交易習慣有違，且無學理上之根據，亦難採取。再系爭建物早
    經雙方協議完成分配，早已對外銷售，被告於原告提起本件請求補貼差額後，於
    事隔三、四年後，方反指原告當初分配不公疑似將公設坪數虛灌予被告云云，不
    僅無法舉證以實其說，並有違誠信原則，尚非可採。再者，台灣省建築師公會所
    為鑑定，係被告於本件訴訟前私下所請，且證人即該會建築師李憲政到庭證稱：
    當時是蔡茂盛委託我們處理，當時沒有講的很清楚，經過我們初勘，他要求我們
    分成三個部分（即「室內面積」、「陽台面積」、「共同使用面積」）個別計算
    等語（見本院九十年四月三日言詞辯論筆錄），足見該會之鑑定是否客觀公正，
    已非無疑。何況嗣經本院針對上開相關問題函詢該會表示意見（即為何與台北市
    建築師公會鑑定結果不同），該會函覆竟謂先前鑑定報告計算有誤，且相差甚鉅
    （先前計算結果被告少分二六點八四㎡，之後卻更正為被告多分三十一點零八㎡
    ），有該會九十年七月十一日台建師北鑑字第○二七七號函及所檢附附件在卷可
    稽，益見該鑑定報告內容明顯有誤，尚難採為計算雙方實際分得面積之認定依據
    。反觀，台北市建築師公會之鑑定，係本件訴訟進行中經兩造同意而由本院委請
    鑑定之機關，且其將主建物面積及共同使用部分面積合併計算，並以地政機關所
    發之建物所有權狀上所記載之面積為計算找補之計算基礎，符合一般合建房地分
    配之常規及交易習慣，該鑑定報告自是較為客觀公正，應可採信。準此，原告主
    張依台北市建築師公會鑑定報告作為計算雙方實際分得之面積，即屬可採；被告
    抗辯依台灣省建築師公會鑑定報告作為計算雙方實際分得之面積，為不可採。則
    依台北市建築師公會鑑定報告結果，被告依約多得部分之樓地板面積為五五點六
    ０平方公尺（約為一六點八二坪），原告就此請求被告補貼，自屬有據。
２、有關如何認定「第一次公開銷售價之九成」計算差額之標準，是原告主張依其八
    十八年四月六日所提出依序銷售之十二間房屋公開銷售清單中第一次（即第一間
    ）銷售價格每坪十五萬元之九成計算（亦即每坪十三萬五千元）較為可採，或是
    被告抗辯依該十二間房屋銷售每坪價格合計之平均數九成來計算（亦即每坪十三
    萬零三百七十八元）較為可採部分：
    按一般房屋銷售業者因銷售房屋性質不同故對於每坪價格訂定方式亦有所不同，
    且建商的銷售價格與地主的銷售價格亦會有所不同，又建造整批式房屋銷售時，
    往往很難在第一次處銷時就能全部賣出，故往往有第一次公開銷售價、第二次公
    開銷售價等之情形。本件依兩造所簽訂合建契約第十七條第四款約定：「甲方依
    本約第三條第一、二款所應分得之房屋面積，如與其實際分得之房屋面積有誤差
    時，雙方同意以乙方第一次公開銷售價之九成為計算差價之標準互為找補。」，
    若依照衡平法則來看，所謂「第一次公開銷售價」應指推出之第一期（或第一批
    ）推銷期間內的銷售價之平均價格較為合理。惟原告主張系爭房屋之銷售並無區
    分所謂第一期（或第一批）或第二期（或第二批）等之公開銷售情形，被告就此
    亦無法舉證證明有該情形。準此，系爭房屋之推出銷售既無期別區分，上述約定
    條款亦採「第一次公開銷售價之九成」為計算差額之標準，而非以「平均公開銷
    售價之九成」為計算差額之標準，依此應認原告主張以第一間（即第一次）公開
    銷售房屋價格每坪十五萬之九成（即每坪十三萬五千元）作為計算差額之標準（
    有原告八十八年四月六日所提出十二間房屋公開銷售清單及第一間房屋銷售所簽
    訂之不動產預定買賣契約書在卷可參），較符合約定之本旨，應屬可採。被告抗
    辯以該十二間房屋銷售每坪價格合計之平均數九成來計算（即每坪十三萬零三百
    七十八元）云云，顯與約定之本旨不符，尚難採取。
四、綜上所述，被告依約多得部分之樓地板面積為五五點六０平方公尺（約為一六點
    八二坪），按每坪價格十三萬五千元計算，被告應貼補原告之金額為二百二十七
    萬零七百元（１３５，０００元＼坪×１６‧８２＝２２７０，７００）。從而
    ，原告本於兩造所簽訂土地合建契約之法律關係，請求被告給付二百二十七萬零
    七百元及自起訴狀繕本送達之翌日即自八十八年一月七日起至清償日止，按年息
    百分之五計算之利息，為有理由，應予准許。
五、兩造分別陳明願供擔保，請求假執行及免為假執行，經核均無不合，爰分別酌定
    相當之擔保金額准許之。
六、本件為判決基礎之事證已臻明確，兩造其餘攻擊防禦方法及所提證據，核於判決
    結果不生影響，無一一審究論述之必要，附此敘明。
七、結論：本件原告之訴為有理由，依民事訴訟法第七十八條、第三百九十條第二項
    、第三百九十二條，判決如主文。
中      華      民      國    九十      年      八      月    三十一    日
                                            民事第二庭法      官  曾部倫
右為正本係照原本作成。
如對本判決上訴，須於判決送達後廿日內向本院提出上訴狀。
中      華      民      國    九十      年      八      月    三十一    日
                                                      法院書記官  柯月英


司法院資訊處製作；財團法人民間司法改革基金會備份。
